最高法院刑事判決　　　　　　　九十四年度台非字第二五九號
　　上　訴　人　最高法院檢察署檢察總長
　　被　　　告　甲○○
　　　　　　　　　　　　之1
上列上訴人因被告貪污案件，對於台灣高等法院中華民國九十二
年三月五日第二審確定判決（九十一年度重上更(三)字第八八號，
起訴案號：台灣桃園地方法院檢察署八十三年度偵字第四六０四
、四六七七、四八０六、五一八七、七二七０號）認為違法，提
起非常上訴，本院判決如下：
    主  文
上訴駁回。
    理  由
非常上訴理由稱：「(一)按卷宗內之筆錄及其他文書可為證據者，
應向被告宣讀或告以要旨，刑事訴訟法第一百六十五條第一項規
定甚明，復按『原審於審判期日未將卷宗內鄭某之自白書向上訴
人等提示或告以要旨以及未將曾某之警訊筆錄向徐某提示，即係
應於審判期日調查之證據未予調查，遽採斷罪資料，自屬違法』
、『按法院採為判決基礎之證據，依法應於辯論終結前踐行調查
程序，並予被告以辯解之機會，否則未經踐行調查程序，遽採為
論罪之證據，自屬違法』，貴院分別著有八十六年度台上字第五
三二０號、九十三年度台上字第五四五八號判決可資參考。本件
判決理由欄載明共同被告吳志成『於八十三年四月十四日調查人
員訊問時供稱：八十三年二月二日芝麻酒店係由王淑真以現金支
付費用……於八十三年四月十四日偵查中供稱：這次旅遊是甲○
○、林傳國為了競選正、副議長招待的……』、『八十三年四月
十四日調查人員訊問時供稱：甲○○告訴我許振澐要和渠競選議
長……八十三年四月十四日偵查中供稱：這次旅遊是甲○○、林
傳國為了競選正、副議長招待的……林忠枝也會到場招呼等語』
，並以之為被告甲○○構成投票行賄罪之證據，然據該案九十二
年二月十九日審判筆錄之記載，審判長僅就共同被告吳志成於調
查人員訊問及偵查中指稱『錦和園餐廳林傳國、曾榮鑑……有參
加，芝麻酒店除上述人員外，還有林誠榮，力霸飯店林傳國、林
誠榮有參加，大三民何政雄、林明德有參加，五月花酒家曾榮鑑
……有參加』等情予以提示並告以要旨（見本案二審卷該次審判
筆錄第十頁），而置吳志成此項於偵訊之筆錄證據於不顧，未向
被告甲○○宣讀或告以要旨，則揆諸上開判決要旨，該審理法院
即未依法踐行調查程序，並予被告以辯解之機會，自有依法應於
審判期日調查之證據而未予調查之違法。(二)復按被告或共犯之自
白，不得作為有罪判決之唯一證據，仍應調查其他必要之證據，
以察其是否與事實相符，刑事訴訟法第一百五十六條第二項定有
明文。本件判決事實認定系爭附表壹編號一、二、三、七之宴客
及住宿係由被告甲○○先交付新台幣五十萬元予王淑真代為支付
，惟理由欄僅以被告於一審法院調查及審理中之供述為唯一證據
，並未調查其他必要證據，以察聲請人之自白是否與事實相符，
則亦有應於審判期日調查之證據而未予調查之違法。(三)本件判決
就附表壹編號八被告招待縣長等人，認彼等係外賓、招待之費用
得動支議會業務費，無違法情事，但對未上任之議員，雖已據新
竹審計室八十五年六月二十七日（八五）竹審研字第０三八六號
函載『民國八十一年至八十三年桃園縣議會單位預算，在議事業
務－業務管理項下，除編有議員國內考察、康樂活動等經費外，
並編有公共關係費與促進地方建設等招待交際費用，以及可供支
應其他經費不足之臨時費，縣議會在上列預算範圍內招待來賓、
以及未上任之議員之經費，另經內部審核及首長核准，應可認列
核銷』等情，卻仍認未就職之縣議員非屬外賓，就附表壹編號一
、二、三、七招待未上任議員之費用，認有利用職務上機會詐取
財物犯行。其對新竹審計室上開有利於被告之函，不加以採納，
未予說明不採納理由，且對同係招待外賓之費用，為不一致之論
斷，復未說明其理由，本判決即有證據上理由矛盾及理由不備之
違法。(四)本件全案於台灣高等法院八十四年度上重訴字第一八號
上訴，經貴院八十六年度台上字第五一五九號判決主文『原判決
關於王淑真、吳夢雄及甲○○貪污部分均撤銷發回台灣高等法院
。其他上訴駁回。』據檢察官起訴係認被告犯利用職務上之機會
詐取財物、行使公務員登載不實文書、投票行賄、洩漏國防以外
秘密等罪，各罪間有方法結果之牽連關係，應從一重依利用職務
上之機會詐取財物罪處斷。據上引貴院八十六年度台上字第五一
五九號判決，被告所犯除利用職務上之機會詐取財物及相牽連之
行使公務員登載不實文書罪部分外，餘包括投票行賄罪（此部分
二審檢察官並未上訴）及洩漏國防以外秘密罪已因駁回上訴而告
確定，查按『犯一罪而其方法或結果之行為犯他罪名者，刑法第
五十五條既規定從一重處斷，則牽連犯之一部經判決確定，其效
力即及於全部，倘檢察官復就所犯他罪名重行起訴，法院應依刑
事訴訟法第二百九十四條第一款諭知免訴，無再就所犯他罪名論
科之餘地』，貴院五十年台非字第一０八號著有判例可資參考。
則被告所犯投票行賄罪及洩漏國防以外秘密罪業經駁回上訴確定
，揆諸上揭判例意旨，其效力即及於其他部分包括利用職務上機
會詐取財物未遂、行使公務員登載不實文書罪等均應諭知免訴判
決，是本件判決就業已確定之案件未為免訴判決，而重行為實體
上之論罪科刑，顯有判決不適用法則或適用不當之違背法令。綜
上所述，原判決確有如上之違背法令，案經確定，且不利於被告
，爰依刑事訴訟法第四百四十一條、第四百四十三條提起非常上
訴，以資糾正。」等語。
本院按被告之自白固不得作為認定犯罪之唯一證據，而須以補強
證據證明其確與事實相符，然茲所謂之補強證據，並非以證明犯
罪構成要件之全部事實為必要，倘其得以佐證自白之犯罪非屬虛
構，能予保障所自白事實之真實性，即已充分。又得據以佐證者
，雖非直接可以推斷該被告之實施犯罪，但以此項證據與被告之
自白為綜合判斷，若足以認定犯罪事實者，仍不得謂其非屬補強
證據。本件原確定判決認定被告甲○○構成投票行賄罪，係引用
同案被告曾榮鑑等人於法務部調查局調查人員（下稱調查人員）
訊問及檢察官偵查中先後坦承於原確定判決附表壹編號一、二、
三、七所示時、地分別有參與其中編號一、二、三、七參加人員
欄所列載其等所參加之活動，且除曾榮鑑外，餘均直承參加各該
活動並未付費等情，同案被告王淑真於法院調查及審理中亦坦承
該判決附表壹編號一、二、三、七之活動其有到場，其中附表壹
編號一、二、三之費用係由其墊支，且附表壹編號一、二、三、
七之費用曾填具動支經費請示單，伊均曾核章等語。同案被告林
傳國於法院調查及審理中亦供承於附表壹編號一、三等次活動伊
有親自到場等語。甲○○於第一審法院調查及審理中亦坦承如該
判決附表壹之活動期間伊曾交付新台幣（下同）五十萬元予王淑
真以支付活動費用等語。另同案被告王木喜參加附表壹編號二之
活動等情，亦分別經同案被告林明德、彭基原、蕭豐湧（附表壹
編號二部分）、甲○○於調查人員訊問及偵查中供承在卷。並引
用同案被告吳志成所供述：該附表壹之二之宴客係由王淑真以現
金支付、附表壹之七之宴客是王淑真拿現金給渠，由渠支付；民
國八十三年二月二日至四日旅遊之宴客及住宿係被告甲○○為競
選議長而招待，甲○○並命渠參與。證人即力霸飯店（即壹之三
）職員文瑛證述：桃園縣議員住宿等費用係由吳志成以現金支付
。卷附圓山飯店之住宿資料，係由王淑真簽署，復為王淑真所自
承等證據資料，足認甲○○、林傳國為競選桃園縣議會第十三屆
議長、副議長而與已經連任或新當選之議員藉以招待其等宴飲、
住宿等方式進行聯誼，甲○○並交付五十萬元予王淑真，由王淑
真支付其費用，或由王淑真轉交款項予吳志成支付。原判決並非
僅以甲○○之自白作為有罪判決之唯一依據，而是經調查補強證
據證明與事實相符。非常上訴理由(二)就其中被告甲○○自白渠先
交付五十萬元予王淑真代為支付一節，指摘原確定判決未調查其
他必要證據，以察是否與被告之自白相符，有職權調查未盡之違
法云云，尚非適法。次按刑事訴訟法第三百七十九條第十款所規
定之「依本法應於審判期日調查之證據而未予調查」，就非常上
訴審而言，須致適用法令違誤，而顯然於判決有影響者，始屬同
法第四百四十七條第一項第一款規定之「判決違背法令」，否則
僅屬同條第一項第二款規定之「訴訟程序違背法令」；又訴訟程
序雖係違背法令而顯然於判決無影響者，不得為上訴之理由，同
法第三百八十條定有明文。故判決縱其訴訟程序違背法令，如應
受同法第三百八十條之限制者，既不得據以提起第三審上訴，自
亦不得為非常上訴之理由。由前揭說明，原判決認定甲○○構成
投票行賄罪，已詳列證據及認定之理由，並非僅以共同被告吳志
成「於八十三年四月十四日調查人員訊問時供稱：八十三年二月
二日芝麻酒店係由王淑真以現金支付費用……於八十三年四月十
四日偵查中供稱：這次旅遊是甲○○、林傳國為了競選正、副議
長招待的……」、「八十三年四月十四日調查人員訊問時供稱：
甲○○告訴我許振澐要和渠競選議長……八十三年四月十四日偵
查中供稱：這次旅遊是甲○○、林傳國為了競選正、副議長招待
的……林忠枝也會到場招呼等語」，資為唯一證據。且原審法院
八十九年度上更(二)字第七二二號判決已引用上揭共同被告吳志成
之供述為論罪之證據，並非原確定判決首次引用，該項不利於甲
○○之證據，已為甲○○知悉而知所防禦，先予敘明。是縱令原
審於九十二年二月十九日審理時之筆錄僅記載，審判長就共同被
告吳志成於調查人員訊問及偵查中指稱「錦和園餐廳林傳國、曾
榮鑑……有參加，芝麻酒店除上述人員外，還有林誠榮，力霸飯
店林傳國、林誠榮有參加，大三民何政雄、林明德有參加，五月
花酒家曾榮鑑……有參加」等情予以提示並告以要旨，而未就吳
志成上揭「於八十三年四月十四日調查人員訊問時供稱：八十三
年二月二日芝麻酒店係由王淑真以現金支付費用……於八十三年
四月十四日偵查中供稱：這次旅遊是甲○○、林傳國為了競選正
、副議長招待的……」、「八十三年四月十四日調查人員訊問時
供稱：甲○○告訴我許振澐要和渠競選議長……八十三年四月十
四日偵查中供稱：這次旅遊是甲○○、林傳國為了競選正、副議
長招待的……林忠枝也會到場招呼等語」提示並告以要旨，其所
踐行之訴訟程序雖有瑕疵，但於判決主旨顯然不生影響，亦即縱
曾予調查及於審判期日提示被告令其辨認，仍無從動搖原判決就
犯罪事實之認定，與應於審判期日調查之證據未予調查之判決違
背法令情形，不相適合，依照首開說明，自不得執為非常上訴之
理由，非常上訴意旨(一)，並非適法。再原判決理由並已就卷附新
竹審計室八十五年六月二十七日（八五）竹審研字第０三八六五
號（非常上訴書誤載為０三八六號）覆王淑真（誤載為王淑貞）
函謂：「說明……（五）八十一年至八十三年度桃園縣議會單位
預算，在議事業務－業務管理項下，除編有議員國內考察、康樂
活動等經費外，並編有公共關係費與促進地方建設等招待交際費
用，以及可供支應其他經費不足之臨時費（依照省政府規定編列
），縣議會在上列預算範圍內招待來賓、以及未上任之議員之經
費，如經內部審核及首長核准，應可認列核銷。……」固認定動
支前開經費無需總務主任廖錦秀會章，且前開經費之報支，如經
內部審核及首長即被告甲○○核准，無須廖錦秀會章，可認列報
銷，惟該項議事業務－業務管理項下之議員國內考察、康樂活動
及公共關係費與促進地方建設等招待交際費用，以及可供支應其
他經費不足之臨時費，顧名思義，應以符合各該項目之名義認列
核銷，易言之，如未具議員身分，即不得認列議員國內考察或議
員康樂活動費用，而僅得列為「公共關係費與促進地方建設等招
待交際費」，此乃為當然解釋，否則非議員之考察、康樂活動費
用，均可列入縣議會之議員考察或康樂活動費用，豈非與編列上
列預算之原意不合，是證人陳慕芝於偵查中證稱新當選之十三屆
縣議會議員不得使用該議會於八十三年三月一日其就職前之「預
算」（按係指議員國內考察及康樂活動費用）等語，與前開說明
即無不符。被告等將賄選招待特定議員旅遊之費用，先後以「議
員國內考察」、「小組活動費用」、「議員康樂活動」等用途項
目向桃園縣議會報支，難謂無詐取公有財物之意圖等情。並以如
原確定判決附表壹編號八所示飲食費用七萬九千八百七十七元，
以縣議會招待來賓名義，填具動支經費請示單請領縣議會業務費
用及賄選部分：證人劉邦友於第一審法院調查證稱：八十三年二
月五日頂上魚翅是伊請客等語，同案被告洪奕巔、林誠榮於原審
法院更二審調查時亦陳稱係劉邦友邀宴付費等語，參諸參與前開
宴飲者除附表壹編號八之連任、新任議員外，尚有縣長劉邦友、
中國國民黨桃園縣黨部主任委員吳夢雄及當地記者許萬達，足認
原邀宴並擬付費者係縣長劉邦友，是雖被告甲○○、林傳國均自
承當日均曾到場，另當日到場之議員中，曾榮鑑、王木喜、謝彰
文、何政雄、傅鑫福等均係第十二屆議員連任者，呂芳義、林明
德、李春融、蕭豐湧四位則是新任者等情，為彼等於第一審法院
訊問時供明在卷。且同案被告李春融於調查人員訊問時稱活動期
間林傳國、甲○○曾請議員支持。同案被告傅鑫福於偵查中供稱
：在頂上魚翅，甲○○、林傳國有向大家敬酒，並請大家支持等
語。同案被告蕭豐湧於偵查中供稱：到頂上魚翅是當天下午林傳
國通知我的等語，仍不足認定八十三年二月五日之餐會係被告甲
○○、林傳國藉八十三年二月五日餐會聯誼方式，而期約他人支
持賄選無疑，否則若係被告甲○○或林傳國宴請該等議員，何以
餐後非但未支付該項費用，且須由他人墊付。再參加該次宴飲者
，並非侷限於議會同仁，當時確有外賓參加，是以被告甲○○、
王淑真以甲○○當時任縣議會議長之職務，利用招待來賓之名義
，報請動支議會業務費，難認無據，況公務人員在職期間，依法
得行使法律賦予之職權，機關首長並可在預算範圍內，依照預算
內容動支相關經費，本件桃園縣議會前議長甲○○在職期間，於
議事業務－業務管理－業務費項下其他公共關係費四百萬元預算
內，招待縣長、議員、記者等地方人士，列報台北頂上魚翅餐費
七萬九千八百七十七元案，與法尚無砥觸，自難論被告甲○○、
王淑真以利用職務上機會詐取財物等罪，於理由內詳加論述說明
，尚無理由不備及矛盾之情形。非常上訴意旨(三)係就原判決採證
認事之適法職權行使及原判決已詳予說明事項，再為事實上爭執
，亦非適法。再按實質上或裁判上一罪之案件，刑罰權祇有一個
，在訴訟上不得分割為數個訴訟客體。故其犯罪事實之一部為有
罪之判決，而就構成一罪之其他部分，認為犯罪不能證明或欠缺
訴追條件者，僅於判決理由說明即可，不另於主文為無罪或不受
理判決之諭知。如對於該他部分提起上訴，依刑事訴訟法第三百
四十八條第二項規定，其有關係之部分，視為亦已上訴。本件檢
察官起訴法條認甲○○涉犯貪污治罪條例第四條第一項第一款侵
占公物、第五條第一項第二款利用職務上機會詐取財物、第六條
第一項第四款圖利，刑法第一百四十四條投票行賄，第二百十六
條、第二百十三條行使使公務員登載不實文書，第一百三十二條
第一項洩漏國防以外之秘密等罪嫌，其中侵占公物、利用職務上
機會詐取財物及投票行賄部分，應構成連續犯，且所犯各罪之間
，有方法結果之牽連關係。第一審按牽連犯從一重論處甲○○利
用職務上機會詐取財物既遂，其餘部分因公訴人認與有罪部分有
裁判上一罪關係，不另為無罪之諭知。因甲○○及檢察官均提起
上訴，視為全部上訴。第二審八十四年度上重訴字第一八號判決
則認甲○○應構成利用職務上機會詐取財物未遂罪與洩漏國防以
外之秘密罪，二罪間犯意各別，行為不同，應分論併罰，其餘被
訴（包括投票行賄罪）部分因公訴人認與有罪部分有裁判上一罪
關係，不另為無罪之諭知。甲○○及檢察官分別提起第三審上訴
，視為全部上訴。本院八十六年度台上字第五一五九號判決僅就
甲○○洩漏國防以外之秘密罪部分駁回甲○○之上訴，至於甲○
○利用職務上機會詐取財物未遂罪部分，則發回更審，其餘原判
決不另為無罪諭知部分，因與發回部分有審判不可分關係，一併
發回。可見本院八十六年度台上字第五一五九號判決僅就甲○○
洩漏國防以外之秘密罪部分駁回上訴而告確定，其餘部分（包括
投票行賄罪）則均未判決確定，原審法院更審程序自得就甲○○
被訴全部罪名（不含洩漏國防以外之秘密罪）加以審理。非常上
訴意旨(四)以本院八十六年度台上字第五一五九號判決主文「原判
決關於王淑真、吳夢雄及甲○○貪污部分均撤銷發回台灣高等法
院。其他上訴駁回。」因投票行賄部分二審檢察官並未上訴，而
洩漏國防以外秘密罪已因駁回上訴而告確定，牽連犯之一部經判
決確定，其效力即及於全部，則甲○○所犯投票行賄罪及洩漏國
防以外秘密罪業經駁回上訴確定，其效力即及於其他部分包括利
用職務上機會詐取財物未遂、行使使公務員登載不實文書罪等均
應諭知免訴判決，本件判決就業已確定之案件未為免訴判決，而
重行為實體上之論罪科刑，有判決不適用法則或適用不當之違法
云云。查檢察官起訴雖認甲○○所犯各罪間均有裁判上一罪關係
，但原審法院八十四年度上重訴字第一八號判決則認甲○○所犯
利用職務上機會詐取財物未遂罪與洩漏國防以外之秘密罪，二罪
間犯意各別，行為不同，應分論併罰，其餘被訴（包括投票行賄
罪）部分因與有罪部分有裁判上一罪關係，不另為無罪之諭知。
本院八十六年度台上字第五一五九號判決，亦採相同見解，認甲
○○所犯利用職務上機會詐取財物未遂罪部分有發回更審原因，
其餘被訴（包括投票行賄罪）部分因與有罪部分有裁判上一罪關
係，不另為無罪之諭知，確定部分僅有洩漏國防以外之秘密罪部
分。非常上訴意旨認為上揭各罪依檢察官起訴法條均為裁判上一
罪，法院即應受拘束，已有誤會（本院六十九年台上字第二０三
七、四五八四號，七十年台上字第四六七三號判例參照）。至於
本院五十年台非字第一０八號判例係指牽連犯之一部經判決確定
，其效力及於全部而言，本件並無此情形，自不得援引。非常上
訴意旨執以指摘原判決違法，尚難認為有理由，應予駁回。
據上論結，應依刑事訴訟法第四百四十六條，判決如主文。
中　　華　　民　　國　九十四　年　 十一　 月　三十　　日
                      最高法院刑事第十一庭
                          審判長法官  洪　清　江
                                法官  石　木　欽
                                法官  李　伯　道
                                法官  林　勤　純
                                法官  陳　晴　教
      本件正本證明與原本無異
                                      書  記  官
中　　華　　民　　國　九十四　年　 十二　 月　　八　　日
                                                   Ｒ
